臺灣雲林地方法院民事裁定
110年度消債更字第39號
聲  請  人
即  債務人  鄭智良  

代  理  人  謝耿銘律師(法扶律師)
相  對  人
即  債權人  滙誠第二資產管理股份有限公司

法定代理人  莊仲沼  


相  對  人
即  債權人  華南商業銀行股份有限公司

法定代理人  張振芳  
代  理  人  賴麗慧  
相  對  人
即  債權人  元大商業銀行股份有限公司


法定代理人  翁  健  
代  理  人  黃勝豐  
相  對  人
即  債權人  玉山商業銀行股份有限公司


法定代理人  黃男州  
代  理  人  朱逸君  
相  對  人
即  債權人  凱基商業銀行股份有限公司


法定代理人  魏寶生  


相  對  人
即  債權人  日盛國際商業銀行股份有限公司

法定代理人  黃錦瑭  


相  對  人
即  債權人  中國信託商業銀行股份有限公司


法定代理人  利明献  


上列聲請人即債務人因消費者債務清理事件聲請更生，本院裁定
如下：
    主  文
聲請人即債務人鄭智良自中華民國一一○年十一月十七日上午十
一時起開始更生程序。
命司法事務官進行本件更生程序。
    理  由
一、聲請意旨略以：聲請人對金融機構及非金融機構等債權人負
    無擔保或無優先權債務金額總計為新臺幣（下同）832,651
    元，聲請人為5年內未從事營業活動之自然人，且客觀上就
    已屆清償期之債務有不能清償或不能清償之虞，前曾向法院
    申請前置調解，然因故調解不成立，且聲請人未經法院裁定
    開始清算程序或宣告破產，為此聲請更生等語。
二、按債務人不能清償債務或有不能清償之虞者，得依本條例所
    定更生或清算程序，清理其債務；債務人無擔保或無優先權
    之本金及利息債務總額未逾1,200萬元者，於法院裁定開始
    清算程序或宣告破產前，得向法院聲請更生；法院開始更生
    程序之裁定，應載明其年、月、日、時，並即時發生效力；
    債務人對於金融機構負債務者，在聲請更生或清算前，應向
    最大債權金融機構請求協商債務清償方案，或向其住、居所
    地之法院或鄉、鎮、市、區調解委員會聲請債務清理之調解
    ，消費者債務清理條例（下稱消債條例）第3條、第42條第1
    項、第45條第1項、第151條第1項分別定有明文。而所謂不
    能清償之虞，係指依債務人之清償能力，就現在或即將到期
    之債務，有不能清償之蓋然性或可能性而言。而債務人之清
    償能力，包括財產、信用及勞力（技術），並不以財產為限
    ，必須三者綜合加以判斷仍不足以清償債務，始謂欠缺清償
    能力而成為不能清償。債務人之資產經評估雖已不足以清償
    債務，惟依債務人之年齡及工作能力，在相當期限內如能清
    償債務，仍應認其尚未達不能清償債務或有不能清償之虞。
    是債務人應符合不能清償或有不能清償之虞之要件，亦即應
    綜合債務人之財產、信用、收支與其所負全部債務等狀況，
    評估其是否仍有償債能力。
三、次按協商或調解成立者，債務人不得聲請更生，但因不可歸
    責於己之事由，致履行有困難者，不在此限；消債條例施行
    前，債務人依金融主管機關協調成立之中華民國銀行公會會
    員，辦理消費金融案件無擔保債務協商機制與金融機構成立
    之協商，準用上開規定，消債條例第151條第7項、第9項亦
    定有明文。又所謂「不可歸責於己之事由」係指金融機構所
    定之協商條件過苛，致債務人於清償協商金額後，即無法維
    持其基本生活，或債務人於履行協商條件期間，因非自願性
    失業、工作能力減損、減薪等事由致收入減少，或因扶養人
    數增加、債務人或其家人傷病等事由致支出增加等情事。至
    所謂「履行有困難」即應以債務人之收入，扣除自己及依法
    應受其扶養者所必要生活費用之數額，仍不足以清償協商條
    件所定之數額，即足當之。故協商時所成立之條件依債務人
    之收入已發生履行顯有重大困難，即屬不可歸責於己之事由
    （臺灣高等法院暨所屬法院97年法律座談會民事類提案第44
    號研討結果參照），且該情形須於法院就更生或清算之聲請
    為裁判時存在，不以協商成立後始發生者為限，以貫徹消債
    條例之立法目的（司法院民事廳消費者債務清理條例法律問
    題研審小組98年第1期民事業務研究會第22號意見參照）。
四、經查：
  ㈠按消債條例所稱消費者，係指5年內未從事營業活動或從事平
    均每月營業額20萬元以下之小規模營業之自然人；債務人為
    公司或其他營利法人之負責人，無論是否受有薪資，均視為
    自己從事營業活動，其營業額依該公司或其他營利法人之營
    業額定之，消債條例第2條第1項、第2項及消債條例施行細
    則第3條第2項定有明文。本件聲請人陳報其5年內未從事營
    業活動，現收入來源為政府補助款項，並提出勞工保險被保
    險人投保資料表、108年度及109年度綜合所得稅各類所得資
    料清單、全國財產稅總歸戶財產查詢清單、存摺內頁明細為
    佐證（見司消債調字卷第25-42頁，本院卷第113頁）。核與
    本院所查得聲請人之105年度至109年度稅務電子閘門所得財
    產調件明細表所示（見本院卷第33-43頁），聲請人於105年
    至109年間無營利所得、執行業務所得申報資料相符，聲請
    人所陳其5年內未從事營業活動，應屬可信。因此，應認聲
    請人屬消債條例第2條所規定之消費者，而為消債條例所適
    用之對象。
  ㈡本件聲請人前於95年間與相對人或相對人前手為債務協商，
    達成每月以13,408元，分80期，年利率12.88％之還款協議（
    下稱系爭協商），嗣後因聲請人未依約履行而毀諾等情，有
    財團法人金融聯合徵信中心當事人綜合信用報告－債務清理
    條例前置協商專用債權人清冊（下稱聯徵中心債權人清冊）
    及相對人滙誠第二資產管理股份有限公司提出之協議書等件
    在卷可查（見司消債調字卷第19-24頁，本院卷第235-237頁
    ）。經查，聲請人聲請更生時每月收入為低收入戶補助6,35
    8元及身心障礙補助8,836元，合計為15,194元，除此之外查
    無聲請人有其他固定收入。而聲請人聲請更生時陳報其聲請
    更生前2年之平均每月必要生活費用為7,164元，及依法應受
    其扶養者必要生活費用6,000元，經本院審酌後，認為聲請
    人上開金額應各以7,164元、2,799元列計為適當（詳後述）
    。則聲請人目前每月收入15,194元，扣除聲請人自己必要生
    活費用7,164元及依法應受其扶養者必要生活費用2,799元後
    ，餘額5,231元顯不足支付系爭協商約定之每月還款金額13,
    408元，依前開說明，聲請人之毀諾屬因不可歸責於己之事
    由致履行有困難。準此，聲請人每月收入支付系爭協商還款
    金額後，即不足支付其必要生活費用及依法應受其扶養者必
    要生活費用，其毀諾有不可歸責於己之事由，致履行有困難
    者，堪以認定。是以，聲請人雖曾與債權金融機構協商成立
    ，仍得再為本件更生之聲請，先行說明。
  ㈢聲請人因對金融機構及非金融機構等債權人負無擔保或無優
    先權債務金額合計2,509,273元，本金及利息部分加總未逾1
    ,200萬元，其前向本院聲請消費者債務清理前置調解而調解
    不成立，有本院民事事件調解不成立證明書、聯徵中心債權
    人清冊、債權人民事陳報狀暨債權金額計算書等在卷可憑（
    見司消債調字卷第19-24頁，本院卷第19、125-227頁）。是
    以，本院應綜合聲請人之債務、收入、生活必要支出及財產
    狀況等情，衡酌聲請人平均每月收入扣除每月必要生活費用
    及依法應受其扶養者必要生活費用後之餘額，是否難以負擔
    債務金額，綜合評估聲請人目前全部收支及財產狀況是否有
    不能清償債務或有不能清償之虞之情形。經查：
    ⒈依聲請人陳報其聲請更生前二年收入僅有低收入戶補助、
      身心障礙補助，合計為282,616元（見本院卷第13頁），
      以此計算平均每月收入為11,776元【計算式：282,616÷24
      =11,775.6，小數點以下四捨五入，下同】。本院審酌聲
      請人領有身心障礙證明，障礙等級為極重度，有聲請人提
      出之中華民國身心障礙證明在卷可按（見司消債調字卷第
      81-83頁），難以期待聲請人有如多數健康之人般之勞動
      能力及條件，因此聲請人未有薪資所得並不違常情。又考
      量聲請人陳報其聲請前2年內有段期間並未領取低收入補
      助，目前其每月收入為低收入戶補助6,358元、身心障礙
      補助8,836元，合計15,194元，每月可清償6,000元等語（
      見本院卷第95-97頁），如仍將聲請人平均每月收入以11,
      776元計算，顯將低估聲請人之收入及清償能力，因此聲
      請人平均每月收入以15,194元列計，較符合實情。而除上
      開補助外，本院查無聲請人有其他固定之收入，故本件聲
      請人平均每月收入核計為15,194元，並以此金額作為計算
      聲請人客觀清償能力之基準。
    ⒉聲請人陳報其每月必要生活費用為伙食費5,000元、交通費
      600元、手機電話費999元、電費565元，合計7,164元，並
      提出台灣大哥大代收電信費用繳費收訖單、台灣電力公司
      雲林區營業處110年5月12日函為證（見司消債調字卷第49
      -51頁），上開金額未逾消債條例第64條之2所定標準，且
      所列項目亦為生活所必要，因此應予照列。另聲請人陳報
      依法應受其扶養者為聲請人之母，扶養義務人數為3人，
      每月支出扶養費用6,000元部分，經查聲請人之母為40年9
      月間出生，已逾法定退休年齡，107年度至109年度均無申
      報所得，名下亦無財產，現每月領取老農津貼7,550元，
      扶養義務人為3人等情，有聲請人提出之陳報狀、戶籍謄
      本、戶籍登記簿及本院所查得稅務電子閘門所得財產調件
      清單、雲林縣莿桐鄉公所110年8月25日莿鄉社字第110001
      2429號函在卷可查（見司消債調字卷第45頁，本院卷第53
      -63、89、95、101-103頁），可認聲請人之母有受扶養之
      必要。而按受扶養者之必要生活費用，以當地區每人每月
      最低生活費1.2倍定之；債務人證明確有必要支出者，不
      受最高數額及應負擔比例之限制，消債條例第64條之2第2
      、3項定有明文。聲請人之母戶籍設於雲林縣，110年度雲
      林縣每人每月最低生活費之1.2倍為15,946元（計算式：1
      3,288×1.2=15,945.6），聲請人並無證明其母生活費有高
      於上開金額之必要支出，，是以聲請人每月應負擔之扶養
      費金額應為2,799元【計算式：（15,946-7,550）÷3=2798
      .6】。
    ⒊承上，聲請人每月收入15,194元，扣除其自己每月生活必
      要支出7,164元，及依法應受其扶養者必要生活費用2,799
      元後，聲請人每月約有5,231元可供清償債務之用。依本
      院所查得稅務電子閘門財產調件清單所示聲請人名下無財
      產（見本院卷第43頁），聲請人雖陳報其有機車1部，但
      車齡已20餘年（見本院卷第13頁），難認有變現之價值。
      本件聲請人所積欠無擔保或無優先權債務金額達2,509,27
      3元，即使不計算每月新發生之利息，以聲請人每月5,231
      元之清償能力推算，聲請人償還全部債務需近40年之久【
      計算式：2,509,273÷（5,231×12）＝39.9】，以聲請人為5
      9年3月出生，現年已51歲（見司消債調卷第43頁），顯難
      清償本件債務。況且，在每月可用來清償債務之金額，實
      際上需先清償每月新生利息之狀況下，清償本件債務之日
      更屬遙遙無期。綜上，堪認聲請人客觀上對已屆清償期之
      債務有不能清償或不能清償之虞之情形，有必要利用更生
      程序，調整其與債權人間之權利義務關係，而重建其經濟
      生活，予以更生之機會。
五、綜上，本件聲請人為5年內未從事營業活動之自然人，依其
    全部收支及財產狀況，客觀上有不能清償債務或不能清償債
    務之虞。又聲請人所積欠之無擔保或無優先權之本金及利息
    債務總額未逾1,200萬元，且未經法院裁定開始清算程序或
    宣告破產，業如上述。此外，本件復查無聲請人有消債條例
    第6條第3項、第8條或第46條各款所定駁回更生聲請之事由
    存在，則聲請人聲請更生，核屬有據，因此裁定如主文。又
    本件聲請人業經裁定開始更生程序，因此裁定命司法事務官
    進行本件更生程序。
六、聲請人於更生程序開始後，應提出足以為債權人會議可決或
    經法院認為已盡力清償之更生方案以供採擇。而司法事務官
    於進行本件更生程序、協助聲請人提出更生方案時，亦應依
    聲請人之收入變化、社會常情及現實環境衡量聲請人之清償
    能力，並酌留其生活上應變所需費用，進而協助聲請人擬定
    允當之更生方案，始符消債條例重建債務人經濟生活之立法
    目的，附此說明。
中　　華　　民　　國　　110 　年　　11　　月　　17　　日
                  民事第二庭    法  官　蔡碧蓉
　　　　　　　
以上正本係照原本作成。
本裁定不得抗告。
本裁定已於110年11月17日上午11時整公告。
中　　華　　民　　國　　110 　年　　11　　月　　17　　日
                                書記官　鄭蕉杏